---
title: "Prognoza stopy bezrobobocia w Polsce na podstawie danych GUS"
author: 'Grupa A: Izabela Stobiecka, Anita Księżak, Sandra Sobór, Jakub Bujnowicz'
date: "21 kwietnia 2019"
output: html_document
---

```{r setup, include = FALSE}
knitr::opts_chunk$set(echo = TRUE)
```

```{r pakiety, include = FALSE}
library(dplyr)
library(RColorBrewer)
library(forecast)
```

Celem poniższego dokumentu jest analiza danych dotyczących stopy bezrobocia w 
Polsce na podstawie danych GUS i prognoza wysokości tej stopy.

## Wczytanie danych
Dane zostały wczytane i odpowiednio zmodyfikowane w oddzielnym R skrypcie. 
Tabela została wyodrębniona ze strony z usunięciem niepotrzebnych znaków, 
ujednoliceniem separatora dziesiętnego i dodaniem możliwości wyboru 
wariantu w roku 2002:

w wariancie "a"- dane według wyników z Powszechnego Spisu Rolnego 1996,

w wariancie "b"- dane według wyników z Narodowego Spisu Powszechnego Ludności 
i Mieszkań oraz Powszechnego Spisu Rolnego 2002

Ustalmy wariant, który weźmiemy pod uwagę ora zakres lat, dla których 
przeprowadzimy analizę.

```{r}
bezrobocie_typ <- "b"
rokStart <- 1990
rokStop <- 2019
```


Tabela została również przekształcona do postaci długiej. W ten sposób 
otrzymaliśmy ramkę danych złożoną z czterech kolumn - Rok, Miesiac, Wartosc 
i MiesiacInt (miesiąc w postaci liczby całkowitej).

```{r, message = FALSE}
source("pobieranie_danych.R", encoding = "UTF8")
dane <- readRDS(paste0("dane/bezrobocie_",
                       bezrobocie_typ,
                       ".rds")) %>%
    filter(Rok <= rokStop,
           Rok >= rokStart)
tail(dane)
```

Ponieważ analizować będziemy dane z okresu `r rokStart` do `r rokStop` 
przekształćmy odpowienio dane. 

## Podstawowe wykresy

Ustalmy zmienną frequency - liczbę obserwacji na jednostkę czasu.

```{r}
f <- 12
```

[comment]: <> (?Czytam wartości p i q tutaj, czy już po zróżnicowaniu?)

Zdefiniujmy szereg czasowy opisujący nasze zjawisko i narysujmy dla niego 
podstawowe wykresy:

```{r}
bezrobocie <- ts(dane$Wartosc, 
                 start = c(rokStart, 1), 
                 frequency = f)
head(bezrobocie)
```
```{r}
tsdisplay(bezrobocie, main = "Bezrobocie w badanym okresie", 
          col = brewer.pal(n = 4, name = "PRGn")[1])
```

Wprowadźmy parametr q, który odpowiada wartościom istotnie róznym od zera na 
wykresie ACF oraz parametr p, który odpowiada wartościom istotnie róznym od 
zera na wykresie PACF. Potrkatujmy je chwilowo jako "czarną skrzynkę". Okażą 
się one przydatne na dalszym etapie analizy.

```{r}
q <- 3
p <- 2
```


Narysujmy wykres (za pomocą `stl()`) z którego wprost odczytamy oryginalne 
dane, trend, sezonowość i resztę.

```{r}
bezrobocie_stl <- stl(bezrobocie, s.window = "periodic")
plot(bezrobocie_stl, col = brewer.pal(n = 4, name = "PRGn")[1])
```

Na podstawie powyższych wykresów jesteśmy w stanie odszukać potencjalne trendy 
i sezonowość. Dodatkowo możemy wyciągnąć wnioski dotyczące stacjonarności danych. 

[comment]: <> (Tutaj wnioski o trendach, sezonowości, stacjonarności)

Znając podstawowe własności analizowanego szeregu przejdźmy do dalszej - 
dokładniejszej analizy.

## AR, MA, ARMA, ARIMA

Aby analiza była dokładniejsza (szereg posiadał cechy słabej stacjonarności) 
zróżnicujmy eksplorowane dane.
```{r}
nsc <- diff(bezrobocie)
head(nsc)
```

Narysujmy wykresy przestawiające zróżnicowane dane.

```{r}
tsdisplay(nsc)
```

Przeanalizujmy dane korzystając z grupy modeli AR, MA, ARMA, ARIMA. Opisy 
dotyczące modeli pochodzą bezpośrednio ze 
[skryptu](https://github.com/PiotrMaciejKowalski/ts-r/tree/master/skrypt) 
dla przedmiotu Szeregi czasowe i prognozowanie w biznesie 2018/19.

Modele **MA** są wyraźnie obserwowalne na wykresach ACF. Wykazują na nich 
szybą zbieżność do wartości nieistotnie różnych od 0. Wystepowanie 
q-pierwszych zmiennych na wykresie ACF jako istotnie róznych od zera
sugeruje rozwazenie modelu MA(q), zatem na posdtawie wykresu ACF dla 
niezróżnicowanych danych wnioskujemy, że q = `r q`.

```{r}
ma <- Arima(nsc, order = c(0, 0, q))
summary(ma)
```

W modelach **AR**(p) funkcja PACF przyjmuje wartości istotnie różne od 0 
wyłącznie dla $k \leq p$. Stąd to właśnie
tę funkcję stosujemy przy badaniu zasadnosci modelu. 

```{r}
ar <- Arima(nsc, order = c(p, 0, 0))
summary(ar)
```

W badaniu procesów **ARMA** wykresy ACF oraz PACF nie wnoszą 
istotnych informacji. Brak informacji płynącej z wykresów ACF i PACF przy 
jednoczesnym przekonaniu o stacjonarności jest sygnałem do rozważenia modelu
ARMA. Zajmijmy się więc analizą modelu **ARIMA** (ang. Autoregressive 
integrated moving average - autoregresyjny (**AR**) (AR zintegrowany (**I**) 
model średniej ruchomej (**MA**)). W celu analizy danych skorzystamy z funkcji 
`auto.arima()` z pakietu `forecast`.

```{r}
arima <- auto.arima(nsc)
summary(arima)
```


## Podział na zbiór treningowy i testowy.

Tworzymy prognozę na rok `r rokStop`. Z tego powodu, dane z tego roku zostaną 
naszym zbiorem testowym. Wcześniejsze dane będą zbiorem treningowym.

```{r}
uczacy <- window(bezrobocie, 
                 end = c(rokStop - 1, f))
treningowy <- window(bezrobocie,
                     start = c(rokStop, 1))
```

Wspólny wykres:
